【裁判字號】    97,重抗,35
【裁判日期】    970829
【裁判案由】    聲明異議
【裁判全文】
臺灣高等法院臺南分院民事裁定    97年度重抗字第35號
抗告人  甲○○
抗告人因就相對人即執行債權人台灣中小企業銀行股份有限公司
與執行債務人鄭元章、潘秀雲間清償借款強制執行事件，對於中
華民國97年6月11日台灣台南地方法院96年度執字第53252號裁定
提起抗告，本院裁定如下：
    主  文
抗告駁回。
抗告程序費用新台幣壹仟元由抗告人負擔。
    理  由
一、按「不動產所有人設定抵押權後，於同一不動產上，得設定
    地上權或其他以使用收益為目的之物權，或成立租賃關係。
    但其抵押權不因此而受影響。前項情形，抵押權人實行抵押
    權受有影響者，法院得除去該權利或終止該租賃關係後拍賣
    之。不動產所有人設定抵押權後，於同一不動產上，成立第
    一項以外之權利者，準用前項之規定」，民法第866條定有
    明文。又「債務人於抵押權設定後，倘於抵押物上與第三人
    設定地上權或其他使用收益之權利（例如租賃權），在抵押
    權人聲請拍賣抵押物時，發生無人應買或出價不足清償抵押
    債權之情形，執行法院自得除去該項權利而為拍賣，此乃因
    抵押權為物權，經登記而生公示之效力，在登記後就抵押物
    取得地上權或其他使用收益之權利者，自不得使登記在先之
    抵押權受其影響。」，此有司法院院字第1446號、釋字第30
    4號解釋意旨可資參照。
二、異議及抗告意旨略以：抗告人係以買賣方式取得債務人鄭元
    章所有系爭房地之所有權，並已交付占有，縱未完成所有權
    移轉登記，但抗告人實質占有使用系爭房地，已有一段相當
    時間，非屬民法第866條第1項規範情形。原裁定竟以基於買
    賣關係而占有，性質上與使用借貸相類，為保護抵押權人，
    而除去抗告人之占有，實有不當，抗告人為此聲明異議，竟
    遭原審裁定駁回，為此提起抗告，請求廢棄原裁定云云。
三、經查：本件執行債權人即相對人台灣中小企業銀行股份有限
    公司以台灣台南地方法院民國（下同）96年4月13日96年度
    促字第23701號支付命令暨其確定證明書為執行名義，聲請
    執行拍賣本件執行債務人鄭元章所有之坐落台南市○○區○
    ○段1388地號土地暨其上2641建號建物（門牌號碼：台南市
    安南區○○路○段230巷71號，下稱系爭房地），經原審法
    院以96年度執字第53252號受理執行在案。上開房地前於94
    年6月21日經執行債務人鄭元章設定新台幣（下同）850萬元
    最高限額抵押權予相對人並借款，並於同年月23日經主管地
    政機關登記完畢各情，有相對人提出之土地及建築改良物抵
    押權設定書正本、他項權利證明書正本、土地及建物登記謄
    本各乙份在卷可稽。嗣原審法院於97年4月30日就系爭房地
    進行第1次拍賣，其合併拍賣最低拍賣價額為721萬元，因無
    人應買而流標。惟相對人聲請執行之債權本金合計共有678
    萬7057元（應另加計利息、違約金及執行費用等），是系爭
    房地勢必需再進行第2次減價拍賣（約酌減第1次底價百分之
    20，約577萬元），亦有上開不動產第1次拍賣公告及拍賣筆
    錄各乙份在卷足按。足認抗告人占有使用系爭房地事實之存
    在，已經影響系爭抵押權之實行，原審法院因依相對人之聲
    請，依首揭司法院解釋意旨，以執行命令除去抗告人對系爭
    房地之占有使用關係，並以裁定駁回抗告人之異議，於法洵
    無違誤。
四、抗告意旨稱「債務人鄭元章確曾於95年8月7日委託第三人王
    朝藤將系爭房地出售予抗告人，並將系爭房地現實交付予抗
    告人占有使用，有買賣合約書可憑，非無權占有」云云，經
    查：
  (一)依抗告人提出之95年8月7日不動產買賣合約書所示，抗告人
    主張因買賣關係占有系爭房地，係在系爭抵押權94年6月23
    日設定之後，抗告人對於系爭房地尚未移轉所有權登記為抗
    告人名義乙節，亦不否認，抗告人主張伊基於買賣契約已取
    得系爭房地所有權，難認有理由。至於抗告人雖主張係基於
    買賣關係而使用系爭房地，惟不動產買賣契約，在未辦妥所
    有權移轉登記之前，買賣契約僅有債之效力，基於債權契約
    之相對性，抗告人僅得對抗出賣人即債務人鄭元章而已，並
    不及於他人。
  (二)按抗告人主張在抵押權設定後始占有系爭房地，依其情形，
    核屬民法第866條第3項所定不動產所有人設定抵押權後，於
    同一不動產上成立同條第1項以外關係之情形相當，該等關
    係為債之關係，自不得對抗抵押權。參照民法第866條第3項
    立法理由及首揭說明，執行法院對於設定抵押權後始行占有
    ，致有妨害抵押權之情形，得於實施拍賣時，排除抗告人之
    占有並於拍賣條件訂拍定後為點交。依上說明，相對人聲請
    除去抗告人對於系爭抵押房地之占有後為拍賣，於法有據。
五、綜上所述，抗告人主張已與執行債務人鄭元章成立買賣契約
    ，取得系爭房地所有權，並無理由。而系爭房地經執行法院
    實施拍賣結果，確已因抗告人占用而影響系爭抵押權之實行
    。執行法院因而依相對人之聲請，以執行命令除去抗告人就
    系爭房地之占有，於法洵無違誤，抗告人猶執陳詞，指摘原
    裁定不當，求為廢棄，非有理由，應予駁回。
結論：本件抗告為無理由，依強制執行法第三十條之一、民事訴
訟法第四百九十五條之一第一項、第四百四十九條第一項、第九
十五條、第七十八條，裁定如主文。
中    華    民    國    97    年    8     月    29    日
                  民事第三庭    審判長法  官  陳光秀
                                      法  官  莊俊華
                                      法  官  曾平杉
上為正本係照原本作成。
如不服本裁定，僅得於收受本裁定正本送達後10日內以適用法規
顯有錯誤為理由，向本院提出再抗告狀（須附繕本）依法應繳納
抗告費新台幣1千元，並委任律師為訴訟代理人，經本院許可後
始可再抗告於最高法院。
中    華    民    國    97    年    8     月    29    日
                                      書記官  葉秀珍
【附記】
民事訴訟法第495條之1第2項準用同法第466條之1第1、2項規定
：
(1)對於第二審判決上訴，上訴人應委任律師為訴訟代理人。但上
  訴人或其法定代理人具有律師資格者，不在此限。
(2)上訴人之配偶、三親等內之血親、二親等內之姻親，或上訴人
  為法人、中央或地方機關時，其所屬專任人員具有律師資格並
  經法院認為適當者，亦得為第三審訴訟代理人。
民事訴訟法第466條之2：
上訴人無資力委任訴訟代理人者，得依訴訟救助之規定，聲請第
三審法院為之選任律師為其訴訟代理人。


司法院資訊處製作；財團法人民間司法改革基金會備份。
